臺灣高等法院臺中分院民事判決　　　九十一年度上易字第一六三號
　　　上　訴　人　　庚○○
　　　送達代收人　　吳志勇
　　　被　上訴人　　乙○○
　　　　　　　　　　丁○○
　　　　　　　　　　己○○
　　　　　　　　　　戊○○
　　　　　　　　　　甲○○
　　　訴訟代理人　　辛○○
　　　被　上訴人　　丙○○
右當事人間履行和解契約事件，上訴人對於中華民國九十一年三月二十二日臺灣苗栗
地方法院第一審判決（九十年度訴字第四一二號），提起上訴，本院判決如左：
　　　主　　　文
上訴駁回。
第二審訴訟費用由上訴人負擔。
　　　事實及理由
壹、聲明部分：
一、上訴人之上訴聲明求為判決：
  (一)原判決廢棄。
　(二)被上訴人辛○○應分別給付訴外人合作金庫銀行股份有限公司新台幣九萬九千五
　　百九十七元，給付上訴人新台幣一萬一千六百六十九元，及各自起訴狀繕本送達
　　翌日起至清償日止，按年利率百分之五計算之利息。
  (三)被上訴人乙○○應分別給付訴外人合作金庫銀行股份有限公司新台幣六萬六千三
    百九十八元，給付上訴人新台幣七千七百八十元，及各自起訴狀繕本送達翌日起
    至清償日止，按年利率百分之五計算之利息。
  (四)被上訴人丁○○應分別給付訴外人合作金庫銀行股份有限公司新台幣七萬三千零
    三十八元，給付上訴人新台幣八千五百五十七元，及各自起訴狀繕本送達翌日起
    至清償日止，按年利率百分之五計算之利息。
  (五)被上訴人黃淑惠應分別給付訴外人合作金庫銀行股份有限公司新台幣五萬三千一
    百十八元，給付上訴人新台幣六千二百二十四元，及各自起訴狀繕本送達翌日起
    至清償日止，按年利率百分之五計算之利息。
  (六)被上訴人丙○○應分別給付訴外人合作金庫銀行股份有限公司新台幣十三萬二千
    七百九十六元，給付上訴人新台幣一萬五千五百五十九元，及各自起訴狀繕本送
    達翌日起至清償日止，按年利率百分之五計算之利息。
  (七)被上訴人戊○○應分別給付訴外人合作金庫銀行股份有限公司新台幣六萬六千三
    百九十八元，給付上訴人新台幣七千七百八十元，及各自起訴狀繕本送達翌日起
    至清償日止，按年利率百分之五計算之利息。
  (八)被上訴人甲○○應分別給付訴外人合作金庫銀行股份有限公司新台幣十七萬二千
    六百三十四元，給付上訴人新台幣二萬零二百二十七元，及各自起訴狀繕本送達
    翌日起至清償日止，按年利率百分之五計算之利息。
  (九)第一、二審訴訟費用均由被上訴人等共同負擔。
  (十)請准供擔保宣告假執行。
二、被上訴人之答辯聲明：
  (一)被上訴人丙○○未於言詞辯論期日到場，亦未提出書狀，惟據其於本院準備程序
    中到庭，聲明求為判決駁回上訴人之上訴。
  (二)其餘被上訴人均答辯聲明求為判決駁回上訴人之上訴。
貳、程序方面：
    被上訴人丙○○未於言詞辯論期日到場，核無民事訴訟法第三百八十六條各款所
    列情形，爰依上訴人之聲明，由其一造辯論而為判決。
、實體方面：
一、本件上訴人主張：兩造於民國（下同）八十六年三月十四日就雙方間之債務，於
　　苗栗縣苑裡鎮調解委員會調解成立，所成立調解雖嗣後未經法院核定，惟兩造就
　　調解書之內容既己充分之瞭解及合意，則縱該調解書未經法院核定仍具有一般契
　　約之效力。依該調解書之內容，伊因總積欠被上訴人共二百五十一萬九千零七十
　　元，兩造約定伊除應按調解書所負之分期清償明細表分期清償對被上訴人所負一
　　百八十六萬九千零七十元之債務，並應將伊所有門牌號碼為台中市○○路○段二
　　二五號十二樓之七之房屋及坐落基地之土地持分所有權移轉登記予被上訴人等，
　　用以抵償其餘六十五萬元之債務。而伊自調解成立以來即依調解書之內容履行債
　　務，將上開不動產之土地、建物所有權狀、伊之印鑑證明及戶籍謄本等文件悉數
　　交付於被上訴人辛○○之妻，詎被上訴人遲未辦理該不動產所有權移轉登記。另
　　依調解書第七條之約定，被上訴人等尚應清償伊於該不動產上原所設定之抵押貸
　　款債務，並自八十六年八月十四日起至上開抵押債務清償完畢止，代伊支付該不
　　動產之貸款利息。然被上訴人等僅支付數期之貸款金額及利息後，即未續代伊清
　　償該不動產之抵押債務，經伊屢次催促至今仍拒不履行債務，為此伊乃起訴請求
　　被上訴人依調解書所附債權明細表債權比例即被上訴人辛○○為百分之十五、被
　　上訴人乙○○為百分之十一、被上訴人己○○為百分之十、被上訴人丁○○為百
　　分之十一、被上訴人丙○○為百分之二十、被上訴人甲○○為百分之二十六，代
　　伊向訴外人合作金庫支付貸款金額五十三萬二千五百八十五元，暨該貸款債務自
　　八十年一月十一日起至九十年八月十日止之利息共計十三萬一千三百九十三元，
　　二者合計共六十六萬三千九百七十八元，為此求為命被上訴人給付如上訴之聲明
　　第二項至第八項前段所示之判決。又被上訴人未履行兩造所簽定調解書內容約定
　　之債務，將該不動產所有權移轉登記予被上訴人，致伊須額外負擔該不動產八十
　　八年度至九十年度之房屋稅、地價稅暨其滯納金總計一萬三千八百四十三元之公
　　法債務，且伊自八十六年八月一日起至今仍繼續負擔對該不動產所屬萬福聯合大
　　樓管理委員會之管理費債務，累計為三萬二千一百六十元。另因被上訴人未依約
　　代伊清償該不動產上之貸款債務及利息，該不動產貸款之債權人合作金庫銀行股
　　份有限公司除對伊請求違約金債務一萬三千一百三十九元，且尚聲請法院將該建
　　物予以拍賣，並請求伊支付其向法院繳納之強制執行程序規費一萬八千六百五十
　　三元，爰併請求被上訴人依債權比例給付其不履行債務所受損害金額共計為七萬
　　七千七百九十五元，為此求為命被上訴人給付如上訴之聲明第二項至第八項後段
　　所示之判決。
二、上訴人則以：兩造於八十六年三月十四日於苗栗縣苑裡鎮成立之八十六民調字第
　　三七號調解事件，業經台灣新竹地方法院於八十六年四月一日以新院文民致字第
　　二五九六七號不予核定在案，是該調解無效。另上訴人亦未依調解內容履行債務
　　，拒不辦理房地產權移轉手續，而上訴人之房地已遭查封拍賣中，積欠伊等之債
　　務仍未清償，是上訴人之訴顯無理由等語，資為抗辯。
三、原審法院審理之後，斟酌兩造之主張及攻擊防禦方法之結果，認上訴人之訴無理
    由，而為其全部敗訴之判決。上訴人不服，提起上訴，聲明求為判決如右開上訴
    聲明之所示，被上訴人等則答辯聲明如右開答辯聲明之所示。
四、查上訴人主張兩造於八十六年三月十四日就雙方間之債務，於苗栗縣苑裡鎮調解
　　委員會調解成立，惟嗣後未經法院核定等情，業據其提出調解書為證，且為被上
　　訴人所不爭執，又兩造係就上訴人積欠被上訴人七人共二百五十一萬九千零七十
　　元之債務成立調解，調解內容記載「第一條、債務人積欠債權人共二百五十一萬
　　九千零七十一元。第二條、債務人（即上訴人）應將其所有坐落台中市○區○○
　　○段一八二之四０地號面積一四四八平方公尺，持分二七四二分之十五連同建物
　　建號一三六二號，門牌號碼為台中市○○○路○段二五五號十二樓之七號所有權
　　（以下簡稱系爭不動產）全部辦理登記給債權人（即被上訴人）。第三條、依據
　　第二條抵扣債權六十五萬元，尚不足一百八十六萬九千零七十元分十二期清償。
　　第四條、債務人應將其所有第二條不動產辦理所有權移轉所需文件、印鑑證明、
　　戶籍謄本、土地、建物所有權狀、房屋稅單‧‧於八十六年三月二十日以前交付
　　辛○○太太辦理過戶登記手續，所需稅捐或一切費用由債權人負擔。第七條、第
　　二條設定抵押權登記六十萬元由債權人七人負責清償，至於貸款利息債務人負責
　　給付至八十六年三月十四日，以後由債權人七人負擔繳納，出租權益自八十六年
　　三月十五日交付債權人管理」等語，惟該調解書業經新竹地方法院不予核定在案
　　，不予核定之理由為調解內容第二條僅約定債務人所有之不動產過戶登記給債權
　　人，惟係過戶給債權人之全部或其中幾人，又其持分比例各為何，並應附不動產
　　之登記簿謄本以供審核等情，業經原審法院依職權調閱苗栗縣苑裡鎮調解委員會
　　八十六年民調字第三七號調解事件卷宗核閱無訛，並有被上訴人辛○○、己○○
    所提出之調解不成立證明書、台灣新竹地方法院載明不予核定理由之八十六年四
    月一日新院文民改字第二五九六七號函影本各乙件在卷可稽（見原審卷第四五－
    四九頁），是固堪信上訴人此部分之主張為真實。
五、兩造之爭執要旨在於：(一)系爭未經法院核定之調解書之內容，是否具有一般契約
　　之效力？(二)本件是否上訴人拒不辦理房地移轉登記之手續，致該房地所有權移轉
　　登記陷於給付不能？被上訴人於此情形下，是否仍有依系爭調解書之內容履行之
　　義務等項。經查：
  (一)按當事人互相意思表示一致者，無論其為明示或默示，契約即為成立，民法第一
    百五十三條定有明文。查兩造前開所成立之調解書內容，目的係在確認並解決上
    訴人積欠被上訴人七人共二百五十一萬九千零七十元之債務，上訴人清償之方式
    係就其中一百八十六萬九千零七十元債務分期清償，另六十五萬元債務部分係以
    上訴人將系爭不動產所有權移轉於被上訴人之方式以資清償，此經前開調解書就
    此記載甚明。雖前開調解書就系爭不動產究應過戶給被上訴人之全部或其中幾人
    ？又其持分比例各為何等項，並未明確之記載。惟該調解書乃就上訴人積欠被上
    訴人共二百五十一萬九千零七十元之債務之清償問題而成立，為該調解書第一條
    所明載，該第一條之末並載明被上訴人七人之債權額詳附件債權明細表所載。參
    諸調解書第七條並記明依第二條應移轉登記予債權人之不動產所設定之抵押權債
　　務六十萬元應由債權人七人即被上訴人七人負責清償，其貸款利息亦應自八十六
　　年三月十四日以後，悉由被上訴人七人負責繳納等情以觀，系爭第二條所載之不
　　動產所有權乃依第一條所附債權明細表之比例移轉登記予被上訴人乙節，甚為明
　　確，此並為被上訴人等在本院準備程序中所是認（見本院卷第四五－四六頁），
　　是兩造就如何清償上訴人積欠被上訴人七人六十五萬元及上訴人如何將系爭不動
　　產所有權移轉登記予被上訴人七人等項，業於系爭調解書中達成合意，該調解書
　　縱未經法院予以核定，亦已具一般契約之效力，堪以認定。
　(二)系爭調解書既具一般契約之效力，兩造自有依調解書之內容主張權利及履行債務
　　之義務。依系爭調解書第七條所載，被上訴人固有代上訴人向訴外人合作金庫銀
　　行股份有限公司支付貸款五十三萬二千五百八十五元，暨該貸款債務自八十八年
　　一月十一日起至九十年八月十日止之利息共十三萬一千三百九十三元之義務。惟
　　揆之本件兩造所成立之調解內容，其目的係在確認並解決上訴人所積欠被上訴人
　　七人共二百五十一萬九千零七十元之債務。上訴人清償之方式係就其中一百八十
　　六萬九千零七十元債務分期清償，另六十五萬元債務部分係以上訴人將其所有系
　　爭不動產所有權移轉於被上訴人之方式清償，是依兩造間之真意，上訴人係以負
　　擔移轉不動產所有權之新債務之方式清償其積欠被上訴人六十五萬元之舊債務，
　　據民法第三百二十條之規定，如新債不履行前，其舊債務仍不消滅，即倘如上訴
　　人未移轉該不動產之所有權於被上訴人，則其積欠被上訴人之六十五萬元債務即
　　不消滅。再者，該調解內容第七條固約定，系爭不動產設定抵押權六十萬元之債
　　務由被上訴人七人清償，貸款利息部分約定八十六年三月十四日以後由被上訴人
　　七人負責繳納，出租權亦交付被上訴人管理等語，而探求該調解內容文義、當事
　　人之真意及通觀兩造前述調解內容所負權利義務，被上訴人為上訴人清償不動產
　　抵押債務及貸款利息並取得系爭不動產之出租等管理權之條件，應係以上訴人所
　　有系爭不動產所有權得移轉於被上訴人，使被上訴人取得該不動產之使用、收益
　　、處分權能為前提，即兩造成立此約定之目的，係使上訴人所負有之移轉系爭不
　　動產所有權之義務，與被上訴人所負有為上訴人清償不動產之抵押債務及貸款利
　　息之義務，立於互為對待給付之地位，蓋本件上訴人本係居於債務人之地位，上
　　訴人所有系爭不動產所有權之移轉僅作為清償部分債務之方式，倘如系爭不動產
　　無法移轉，上訴人之債務仍未消滅，兩造殊無可能在系爭不動產無法移轉之情形
　　下另約定被上訴人仍有為上訴人清償系爭不動產之抵押債務及利息之義務。而兩
　　造於成立系爭調解後，上訴人雖已將辦理系爭不動產移轉所需之文件，即印鑑證
　　明、戶籍謄本、所有權狀、房屋稅單等交付予被上訴人所指定之人，惟未據在移
　　轉過戶申請書及移轉不動產所有權契約書（即公契）上用印，且上開調解書又未
    經法院予以核定，上訴人即因與其夫失和，遭家庭暴力威脅，而搬離原址，致被
    上訴人等尋之不著，而一直未能用印，致該不動產未能移轉登記予被上訴人等七
    人，且該不動產已遭法院查封拍賣中，而陷於給付不能等情，經被上訴人指訴其
    明，並為上訴人在本院準備程序中所是認（見本院卷第四十五頁）。從而，上訴
    人既未能依調解書第二條之約定將系爭不動產所有權移轉登記予被上訴人七人，
    其逕依調解書第七條之約定，求命被上訴人仍應履行對待給付即代其清償抵押債
    務及其利息，洵屬無據，不能准許。
　(三)上訴人另主張系爭不動產移轉未移轉於被上訴人，致其需額外負擔不動產之房屋
　　稅、地價稅、管理費，為此請求被上訴人債務不履行之損害賠償等情。依兩造所
    成立之調解，乃上訴人將第二條之不動產所有權移轉登記予被上訴人七人之後，
    被上訴人七人始有為對待給付之義務，而系爭不動產乃因可歸責於上訴人之原因
　　，致未能移轉登記於被上訴人七人之名下，已如前述。準此，上訴人仍主張因不
　　動產未能移轉於被上訴人，致其受有房屋稅等債務不履行之損害，顯屬無據，應
　　予駁回。上訴人又主張被上訴人未依約代其清償系爭不動產債務及利息，致該不
　　動產遭債權人合作金庫銀行股份有限公司對於上訴人請求違約金一萬三千一百三
　　十九元及強制執行程序規費一萬八千六百五十三元等語，惟據前述，乃上訴人先
    為系爭不動產之移轉登記後，被上訴人等七人始有為對待給付之義務，茲既因上
　　訴人未即移轉登記，致系爭不動產遭查封執行，其因此所生之損害，即非因被上
　　訴人等債務不履行之結果，上訴人仍據請求被上訴人賠償其損害，亦屬無據，無
　　從准許。
六、綜上所述，上訴人依調解書請求被上訴人依債權比例分別給付訴外人合作金庫如
　　上訴之聲明第二項至第八項各項前段所示之金額，並依債權比例給付上訴人如上
　　訴之聲明第二項至第八項各項後段所示之金額，均屬無據，應予駁回。又上訴人
　　之訴既經駁回，其假執行之聲請亦失所附麗，應併予駁回。原審法院因而為上訴
　　人敗訴之判決，所持之理由雖未盡相同，惟其結果則無二致，仍應予以維持。上
　　訴意旨仍執陳詞，指摘原判決不當，聲明予以廢棄改判，為無理由，應予駁回。
肆、據上論結，本件上訴為無理由，依民事訴訟法第四百六十三條、第三百八十五條
　　第一項前段、第四百四十九條第一項、第二項、第七十八條，判決如主文。
中　　　華　　　民　　　國　　九十一　　年　　　七　　　月　　　九　　　日
~B1民事第五庭審判長法　官　陳滿賢
~B2　　　　　　　　法　官　邱森樟
~B3　　　　　　　　法　官　朱　樑
右為正本係照原本作成。
兩造均不得上訴。
~B　　　　　　　　書記官　陳秀真
中　　　華　　　民　　　國　　九十一　　年　　　七　　　月　　 十一　　 日
                                                                        Ｙ
